【裁判字號】    94,上,727
【裁判日期】    950905
【裁判案由】    分配表異議之訴
【裁判全文】
臺灣高等法院民事判決                   94年度上字第727號
上  訴  人  丙○○
訴訟代理人  呂理胡律師
複 代理 人  張世炎律師
被 上訴 人  庚○○
訴訟代理人  游文華律師
複 代理 人  戊○○
被 上訴 人  遠東國際商業銀行股份有限公司
法定代理人  丁○○
訴訟代理人  己○○
            乙○○
被 上訴 人  辛○○
上列當事人間請求分配表異議之訴事件，上訴人對於中華民國94
年7月13日臺灣桃園地方法院94年度訴字第318號第一審判決提起
上訴，並在本院為訴之追加，經本院於95年 8月15日言詞辯論終
結，判決如下：
    主      文
上訴、追加之訴及假執行之聲請均駁回。
第二審訴訟費用由上訴人負擔。
    事實及理由
一、本件上訴人在原審起訴，依其與被上訴人庚○○簽訂不動產
    買賣契約書（下稱系爭買賣契約書）第16條後段之約定及民
    法第226條第1項之規定，請求被上訴人庚○○給付違約金新
    臺幣（下同） 580萬元及自民國（下同）89年11月14日起至
    清償日止，按年息5%計算之利息，及依強制執行法第41條第
    1 項前段之規定，請求臺灣桃園地方法院（下稱桃園地院）
    92年度執字第 25444號拍賣抵押物強制執行事件，所作成分
    配表應更正如附表所示；嗣於提起第二審上訴後，另依系爭
    買賣契約書第16條前段之約定及不當得利之法則，追加起訴
    請求被上訴人庚○○返還買賣價金 580萬元及自77年12月20
    日起至清償日止，按年息5%計算之利息，經核該追加之訴與
    原訴之請求權，俱係本於系爭土地買賣契約而生，其主要爭
    點具有共同性，證據資料亦得相互援用，二者請求之基礎事
    實同一，依民事訴訟法第446條第1項但書、第255條第1項第
    2 款之規定，上訴人所為上開訴之追加，應予准許。又被上
    訴人辛○○未於言詞辯論期日到場，核無民事訴訟法第 386
    條所列各款情形，爰依上訴人之聲請，由其一造辯論而為判
    決。合先敘明。
二、上訴人聲明求為判決：(一)原判決廢棄。(二)被上訴人庚○○應
    給付上訴人 580萬元及自89年11月14日起至清償日止，按年
    息5%計算之利息。(三)桃園地院92年度執字第 25444號拍賣抵
    押物強制執行事件，所作成分配表應更正將上訴人之第 1順
    位抵押權之「債權原本」欄內增列違約金 580萬元，餘如附
    表所示。(四)追加請求被上訴人庚○○應給付上訴人 580萬元
    及自77年12月20日起至清償日止，按年息5%計算之利息。(五)
    上開(二)(四)項之請求，願供擔保，請准宣告假執行。
    被上訴人庚○○、遠東國際商業銀行股份有限公司（下稱遠
    東銀行）聲明求為判決：上訴及追加之訴均駁回。
    被上訴人辛○○未於言詞辯論期日到場，亦未提出書狀作何
    聲明或陳述。
三、上訴人起訴主張：伊於77年 9月23日與被上訴人庚○○簽訂
    系爭買賣契約書，雙方約定伊以總價 580萬元向被上訴人庚
    ○○購買坐落桃園縣中壢市○○段 122、123、125、126 及
    165地號5筆土地（地目皆為田，下稱系爭農地），伊於訂約
    當時，雖有農田坐落於台北縣三峽鎮，但距系爭農地逾10公
    里，不能取得系爭農地之自耕能力證明，故指定將系爭農地
    移轉登記予具有自耕能力之第三人甲○○，並已陸續支付買
    賣價金 580萬元予被上訴人庚○○，但因被上訴人庚○○有
    意於日後買回系爭農地，故暫未辦理移轉登記，而由被上訴
    人庚○○提供系爭農地設定最高限額抵押權1, 200萬元予伊
    ，以擔保日後債務之履行。惟因被上訴人庚○○遲未配合用
    印，致系爭農地尚未辦妥移轉登記，即遭被上訴人庚○○之
    債權人即被上訴人遠東銀行於89年11月13日聲請桃園地院執
    行假扣押，被上訴人庚○○無力排除該查封，致其本於系爭
    買賣契約所應負之移轉登記義務，因而陷於給付不能，依系
    爭買賣契約書第16條之約定，被上訴人庚○○除應返還已收
    取之買賣價金580萬元外，並應給付同額之違約金580萬元，
    且上開違約金債權亦為系爭抵押權效力所及；退步言之，縱
    認系爭買賣契約因客觀給付不能而無效，被上訴人庚○○向
    伊收取買賣價金 580萬元即屬不當得利，亦應如數返還予伊
    ，並應自77年12月20日計付法定遲延利息，且該遲延利息亦
    應為系爭抵押權擔保效力所及；然經伊聲請桃園地院以90年
    度拍字第1008號裁定准予拍賣抵押物，並據以聲請桃園地院
    以92年度執字第 25444號就系爭農地為強制執行後，竟僅將
    買賣價金580萬元本金列入優先債權，而未將違約金580萬元
    一併列入優先債權分配等情，爰依系爭買賣契約書第16條之
    約定、民法第 226條第1項、強制執行法第41條第1項前段之
    規定及不當得利之法則，求為命：(一)被上訴人庚○○返還買
    賣價金 580萬元及自77年12月20日起加計法定遲延利息；(二)
    被上訴人庚○○給付違約金 580萬元及自89年11月14日起加
    計法定遲延利息；(三)桃園地院92年度執字第 25444號拍賣抵
    押物強制執行事件，所作成分配表應更正將伊第 1順位抵押
    權之「債權原本」欄內增列違約金580萬元，即1,160萬元，
    餘如附表所示之判決。
    被上訴人庚○○則以：上訴人不具自耕能力，依修正前土地
    法第30條第1項之規定，無法登記取得系爭5筆農地之所有權
    ，是系爭不動產買賣契約係以不能之給付為標的，依民法第
    246條第1項之規定，應屬無效，則系爭抵押權亦因而失所附
    麗；又縱認系爭不動產買賣契約為有效，然伊已將辦理移轉
    登記所需文件交付上訴人，卻因上訴人其後覓得擬借名登記
    之具備自耕能力之第三人因故身亡，致無從辦理而耽擱，顯
    不可歸責於伊，是上訴人依系爭買賣契約書第16條後段之約
    定，請求給付違約金，應屬無據；又伊與上訴人間並未達成
    設定系爭抵押權之合意，上訴人謀串代書，將伊交付供作辦
    理移轉登記之文件及印鑑，用以辦理不實之系爭抵押權設定
    登記，應屬無效，且違約金債權亦不屬該抵押權所擔保之範
    圍；又系爭農地係因上訴人實行抵押權拍賣，致無從移轉登
    記，上訴人因其自己行為，致系爭農地「不能出賣」，卻反
    指伊違約，進而請求給付違約金，有違誠信原則，自無受保
    護之必要；又上訴人從未主張不當得利返還請求權，自無請
    求遲延利息之可言，且已罹於時效等語；而被上訴人遠東銀
    行亦以：系爭抵押權擔保之範圍僅限於買賣價金，並未包括
    違約金，原執行法院未將違約金列入分配表，並無不當；又
    上訴人已於77年12月20日交付全數買賣價金，卻遲至89年12
    月28日始催告被上訴人庚○○辦理所有權移轉登記，並於94
    年11月18日始追加請求遲延利息，其遲延利息請求權已罹於
    民法第126條所規定之消滅時效，依民法第145條之規定，亦
    非抵押權效力所及等語，資為抗辯。
四、經查上訴人主張伊與被上訴人庚○○於77年 9月23日簽訂系
    爭買賣契約書，雙方約定伊以總價金 580萬元向被上訴人庚
    ○○購買系爭 5筆農地，伊在77年12月20日以前，已陸續支
    付 580萬元予被上訴人庚○○，惟被上訴人庚○○迄未就系
    爭農地辦理所有權移轉登記；又上訴人於78年 1月17日，就
    系爭5筆農地設定最高限額1,200萬元抵押權，登記債務人為
    被上訴人庚○○、存續期間為77年12月20日至78年12月20日
    ，清償日期為78年12月20日；嗣系爭 5筆農地於89年11月13
    日，遭被上訴人庚○○之債權人即被上訴人遠東銀行聲請桃
    園地院以89年度執全字第2495號實施假扣押查封，經上訴人
    於89年12月28日發函催告被上訴人庚○○於 5日內排除查封
    而未果，上訴人乃聲請桃園地院於90年 6月15日以90年度拍
    字第1008號裁定准予拍賣抵押物，並據以為執行名義，聲請
    桃園地院以92年度執字第 25444號事件強制執行拍賣系爭農
    地，作成分配表，僅將買賣價金 580萬元列入抵押權所擔保
    之優先債權，並受全額分配。上訴人即具狀聲明異議表示尚
    應將違約金 580萬元一併列入優先債權分配，亦即應將其抵
    押債權額更正為 1,160萬元，惟被上訴人遠東銀行不同意更
    正分配表之事實，業據其提出系爭買賣契約書、抵押權設定
    契約書、他項權利證明書、土地登記謄本、中壢郵局第2798
    號存證信函及桃園地院民事執行處強制執行金額計算書分配
    表為證（見原審卷10至12、14至17、29至33頁），並經本院
    調取桃園地院90年度拍字第1008號聲請拍賣抵押物事件卷宗
    、92年度執字第 25444號拍賣抵押物強制執行事件卷宗核閱
    屬實，且為被上訴人所不爭執，固堪信為真實。
五、上訴人雖主張被上訴人庚○○應依系爭買賣契約書第16條前
    段之約定及不當得利之法則，返還已支付之買賣價金 580萬
    元及法定遲延利息云云。惟查：
    (一)就上訴人已支付予被上訴人庚○○之買賣價金 580萬元，
      業經桃園地院92年度執字第 25444號拍賣抵押物強制執行
      事件所作成分配表，將之列入第 1順位抵押債權，並受全
      額分配，且未經債務人即被上訴人庚○○或其他債權人提
      出異議，此有該強制執行事件分配表足按（見原審卷17頁
      ），並經本院調取該強制執行卷宗核閱屬實。上訴人就該
      買賣價金 580萬元，既已可受全額分配，則上訴人在本院
      再依系爭買賣契約書第16條前段之約定及不當得利之法則
      ，追加起訴請求被上訴人庚○○返還買賣價金 580萬元，
      即無保護之必要，自屬不應准許。
    (二)雖上訴人又主張被上訴人庚○○就上開應返還之買賣價金
      580 萬元，應自77年12月20日起計付法定遲延利息云云。
      然查，被上訴人庚○○為擔保上訴人就系爭農地買賣所支
      付買賣價金，於77年12月20日就系爭農地設定最高限額1,
      200萬元抵押權予上訴人， 有抵押權設定契約書、他項權
      利證明書及土地登記謄本可稽（見原審卷14、15、29至33
      頁），被上訴人庚○○空言主張上開抵押權係遭上訴人不
      實設定登記云云，難予憑取。而依該抵押權設定契約書、
      他項權利證明書及土地登記謄本，均載明「利息：無」、
      「遲延利息：無」及「違約金：無」（見原審卷14、15、
      29至33頁）；復經徵諸上訴人聲請拍賣抵押物裁定、及就
      分配表提出異議時，從未主張被上訴人庚○○就該買賣價
      金應計付遲延利息（見原審卷80頁及本院卷86之 1頁），
      足見上訴人與被上訴人庚○○間，就系爭買賣價金 580萬
      元，確已明白約定無須支付遲延利息。又最高限額抵押權
      成立時，可不必先有債權存在，故尚難僅憑上開抵押權之
      最高限額定為 1,200萬元，遽認上訴人與被上訴人庚○○
      間除約定返還買賣價金 580萬元外，尚有應支付遲延利息
      之約定 。 是上訴人請求被上訴人庚○○就系爭買賣價金
      580 萬元應自77年12月20日起計付法定遲延利息，亦屬無
      據。
六、復按私有農地所有權之移轉，其承受人以能自耕者為限，違
    反前項規定者，其所有權之移轉無效，此為89年 1月26日修
    正公布前土地法第30條第1項、第2項所明定，故約定出賣私
    有農地與無自耕能力人之買賣契約，除有民法第246條第1項
    但書及第2項之情形外，依同條第1項前段規定，其契約應屬
    無效。又關於農地之買賣，承買人如無自耕能力，則須約定
    由承買人指定登記與任何有自耕能力之第三人，或具體約定
    登記與有自耕能力之特定第三人；或在立約時承買人雖無自
    耕能力，而約定待承買人自己有自耕能力時方為移轉登記；
    或約定該項農地之所有權移轉與無自耕能力之特定第三人，
    待該第三人有自耕能力時再為移轉登記，其買賣契約始為有
    效（最高法院78年度台上字第1677號、85年度台上字第40號
    判決參照）。經查：
    (一)上訴人與被上訴人庚○○簽訂系爭買賣契約書時，上訴人
      就系爭農地並無自耕能力，為兩造所不爭執。雖於系爭買
      賣契約書第14條約定：「本件產權過戶登記手續時之產權
      取得名義人，甲方（指上訴人）得自由變更，並在未有過
      戶登記前，甲方如將本權利讓渡他人時，乙方（指被上訴
      人庚○○）亦同時無條件蓋章，以供甲方之指定人過戶登
      記，決不敢刁難推諉」（見原審卷11頁），然通觀該買賣
      契約書全文，並未明白約定指定登記予具有自耕能力之第
      三人，亦未具體約定移轉登記予有自耕能力之特定第三人
      。雖上訴人主張伊於訂約時，已指定將系爭農地移轉登記
      予具有自耕能力之第三人甲○○，但因被上訴人庚○○有
      意於日後買回系爭農地，故暫未辦理所有權移轉登記云云
      。然若上訴人於訂約時確有上開指定，應無不載明於該契
      約書之理；且上訴人與被上訴人庚○○訂約時，並未提及
      欲移轉登記予何人等情，亦經證人壬○○在原審到場證述
      明確（見原審卷66頁）；而訴外人甲○○係在訂約 9年後
      之86年10月14日，始首次申請並經桃園縣中壢市公所核發
      自耕能力證明書，有農地承受人自耕能力證明書可稽（見
      原審卷93至96頁），並據證人甲○○在本院到場證述：「
      據我父親告訴我，有塊土地要以我名義辦登記，江白雪代
      書要我請自耕能力證明，我只請過一次，就原審卷93至96
      頁這份，就是在86年間，在此之前沒有（申）請過自耕能
      力證明」明確（見本院卷 123頁），益見上訴人於訂約當
      時，並未指定將系爭農地辦理所有權移轉登記予訴外人甲
      ○○；復經徵諸系爭買賣契約書全未提及買回之事，且於
      第4條更明白約定：「…尾款140萬元正，俟雙方證件齊備
      ，向地政機關提出正式收件，審查通過同時，甲方應一次
      付清」（見原審卷10頁），上訴人已付清包括尾款在內之
      全部價金，在系爭農地被假扣押查封前長達12年期間，既
      未曾催告被上訴人庚○○辦理所有權移轉登記，亦從未催
      告其買回等情節，足見雙方訂立系爭買賣契約書時，並無
      暫時不辦移轉登記之約定，僅因上訴人未能取得自耕能力
      ，因而遲未辦理所有權移轉登記。至證人壬○○證述上訴
      人與被上訴人庚○○間口頭約定買回云云，及證人甲○○
      證述伊父於77、78年間即有意以伊名義登記為系爭農地所
      有權人云云，既與前揭事證不符，尚難據為有利於上訴人
      之認定。
    (二)上訴人於77年間買受系爭農地，既不具自耕能力，又未明
      白約定指定登記於具有自耕能力之第三人，或具體約定登
      記於有自耕能力之特定第三人，亦未約定待上訴人或無自
      耕能力之第三人有自耕能力時方為移轉登記，自係以不能
      之給付為標的，依民法第246條第1項前段之規定，系爭買
      賣契約應屬無效。
    (三)系爭買賣契約書第16條固約定：「乙方（指被上訴人庚○
      ○）如有悔約不照本約履行買賣或中途發生糾葛致不能出
      賣，則應將受取價款額盡還甲方（指上訴人）收回，再賠
      同額予甲方收入藉償損失，並解除本契約不得異議」（見
      原審卷11頁），然依前述，系爭買賣契約以不能之給付為
      標的，乃自始當然無效，則被上訴人庚○○縱未履行移轉
      系爭農地所有權之義務，亦無違約可言，是上訴人依系爭
      買賣契約書第16條後段之約定及民法第226條第1項之規定
      ，請求被上訴人庚○○給付違約金 580萬元及法定遲延利
      息，亦屬無據。又上訴人既無上開違約金請求權，況系爭
      抵押權設定亦無違約金之約定，亦如前述，則上訴人依強
      制執行法第41條第 1項前段之規定，提起分配表異議之訴
      ，請求桃園地院92年度執字第 25444號拍賣抵押物強制執
      行事件，所作成分配表，應更正將伊第 1順位抵押權之「
      債權原本」欄內增列違約金580萬元，即1,160萬元，餘如
      附表所示，亦非有據。
七、綜上所述，上訴人依據系爭買賣契約書第16條後段之約定及
    民法第 226條第1項之規定、及強制執行法第41條第1項前段
    之規定，起訴請求被上訴人庚○○給付違約金580萬元及法
    定遲延利息，及請求桃園地院92年度執字第25444號拍賣抵
    押物強制執行事件，所作成分配表，應更正如附表所示；及
    在本院追加依據系爭買賣契約書第16條前段之約定及不當得
    利之法則，請求被上訴人庚○○返還買賣價金 580萬元並加
    計法定遲延利息，均屬不應准許。從而原審所為上訴人敗訴
    之判決，並無不合。上訴論旨指摘原判決不當，求予廢棄改
    判，為無理由，應予駁回。末查上訴人追加之訴既應受敗訴
    判決，則其假執行之聲請亦因失所附麗，應併予駁回。
八、至兩造其餘之攻擊或防禦方法及未經援用之證據，經本院斟
    酌後，認為均不足以影響本判決之結果，自無逐一詳予論駁
    之必要，併此敘明。
九、據上論結，本件上訴及追加之訴均為無理由，依民事訴訟法
    第449條第1項、第463條、 第385條第1項前段、第78條，判
    決如主文。
中    華    民    國    95    年    9     月    5     日
                    民事第六庭
                        審判長法  官  林鄉誠
                              法  官  彭昭芬
                              法  官  梁玉芬
正本係照原本作成。
上訴人如不服本判決，應於收受送達後20日內向本院提出上訴書
狀，其未表明上訴理由者，應於提出上訴後20日內向本院補提理
由書狀（均須按他造當事人之人數附繕本）上訴時應提出委任律
師或具有律師資格之人之委任狀；委任有律師資格者，另應附具
律師資格證書及釋明委任人與受任人有民事訴訟法第466條之1第
1項但書或第2項（詳附註）所定關係之釋明文書影本。
中    華    民    國    95    年    9     月    5     日
                              書記官  常淑慧
附註：
民事訴訟法第466條之1（第1項、第2項）：
對於第二審判決上訴，上訴人應委任律師為訴訟代理人。但上訴
人或其他法定代理人具有律師資格者，不在此限。
上訴人之配偶、三親等內之血親、二親等內之姻親，或上訴人為
法人、中央或地方機關時，其所屬專任人員具有律師資格並經法
院認為適當者，亦得為第三審訴訟代理人。


司法院資訊處製作；財團法人民間司法改革基金會備份。
